【裁判字號】    99,交上易,2
【裁判日期】    990401
【裁判案由】    過失傷害
【裁判全文】
臺灣高等法院高雄分院刑事判決         99年度交上易字第2號
上  訴  人
即  被  告  甲○○
選任辯護人  蘇精哲律師
            王建元律師
上列上訴人因過失傷害案件，不服臺灣屏東地方法院98年度交易
字第54號中華民國98年10月30日第一審判決（起訴案號：臺灣屏
東地方法院檢察署98年度調偵字第103 號），提起上訴，本院判
決如下：
     主  文
上訴駁回。
甲○○緩刑貳年。
     事  實
一、甲○○於民國97年6 月9 日下午1 時許前某時，駕駛車牌號
    碼6W-6701 號自用小客車，沿屏東縣林園鄉○○○○○路，
    由北往南方向行駛，於同日下午1 時許，行經該路段與港東
    2 號橋時，欲左轉進入港東2 號橋之際，原應注意轉彎車應
    讓直行車先行，且應行至交岔路口中心處，始得左轉，又因
    所駛之堤防路屬未劃設分向線或分向限制線之道路，原則上
    應靠右行駛，遇有特殊情況必須行駛左側道路時，則應減速
    慢行外，並注意前方來車；而依當時天氣晴、日間有自然光
    線、路面乾燥無缺陷等情形，並無不能注意之情形，竟疏未
    注意前方來車，又未至路口中心處時即貿然左轉，適乙○○
    騎乘車牌號碼MA6-170 號重型機車，沿上開堤防路由南往北
    方向行經該路口欲直行，亦未注意車前狀況，隨時採取應變
    措施，乃不及煞避，甲○○所駕駛汽車之左前車頭因而撞擊
    乙○○騎乘之機車左側車身，致乙○○受有右髖骨折併脫臼
    、左股股轉子部骨折，併神經損傷、左髖臼骨折、左手第4
    指開放性骨折及左大腿多處撕裂傷等傷害。甲○○於車禍發
    生後，在有偵查犯罪權限之公務員知悉其犯罪行為前，停留
    現場，向前往處理車禍之警員承認肇事，而接受裁判。
二、案經屏東縣政府警察局東港分局報告臺灣屏東地方法院檢察
    署檢察官偵查起訴。
     理  由
壹、證據能力部分：
    本件被告甲○○所犯係死刑、無期徒刑、最輕本刑為3 年以
    上有期徒刑以外之罪，已經被告就被訴事實先為有罪之陳述
    ，經審判長告知被告簡式審判程序之旨，並聽取當事人之意
    見後，依刑事訴訟法第273 條之1 第1 項之規定，裁定進行
    簡式審判程序。又本件關於證人乙○○、王三郎、林虎之陳
    述以及高雄醫學大學附設中和紀念醫院診斷證明書、道路交
    通事故現場圖、、屏東縣警察局道路交通事故調查報告表（
    一）（二）、談話紀錄表、交通事故現場照片、台灣省高屏
    澎區車輛行車事故鑑定委員會鑑定意見書、97年12月22日台
    灣省車輛行車事故覆議鑑定委員會覆議意見書、屏東縣警察
    局道路交通事故肇事人自首情形紀錄表、屏東縣警察局東港
    分局98年9 月21日函、和解書等證據，依同法第273 條之2
    規定，不受第159 條第1 項關於傳聞法則規定之限制，依法
    均有證據能力。
貳、實體部分：
一、上開事實，訊據上訴人即被告甲○○坦承不諱，且查：
  (一)被告於97年6 月9 日下午1 時許前某時，駕駛車牌號碼6W-6
    701 號自用小客車，沿屏東縣林園鄉○○○○○路，由北往
    南方向行駛，於同日下午1 時許，行經該路段與港東2 號橋
    時，欲左轉進入港東2 號橋之際，適告訴人騎乘車牌號碼MA
    6-170 號重型機車，沿上開堤防路由南往北方向行經該路口
    欲直行，被告所駕駛汽車之左前車頭與告訴人騎乘之機車左
    側車身發生碰撞，告訴人因而受有右髖骨折併脫臼、左股股
    轉子部骨折，併神經損傷、左髖臼骨折、左手第四指開放性
    骨折及左大腿多處撕裂傷等傷害之事實，業據被告坦承在卷
    ，核與證人乙○○於警詢及原審法院審理中所證情節相符（
    見警卷第5 至7 頁、原審法院卷第29至30頁），復有道路交
    通事故調查報告表及現場照片附卷可參（見警卷第9 至10、
    19 至23 頁）；又告訴人車禍後，於當日急診入院，經診斷
    受有右髖骨折併脫臼、左股股轉子部骨折，併神經損傷、左
    髖臼骨折、左手第4 指開放性骨折及左大腿多處撕裂傷等傷
    害，亦有高雄醫學大學附設中和紀念醫院診斷證明書在卷可
    憑（見警卷第12頁）；是此部分之事實均堪認定。
  (二)按汽車行駛至交岔路口，其行進、轉彎，應依轉彎車應讓直
    行車先行及左轉彎時，應距交岔路口30公尺前顯示方向燈或
    手勢，換入內側車道或左轉車道，行至交岔路口中心處左轉
    ，並不得占用來車道搶先左轉等規定；又汽車除行駛於單行
    道或指定行駛於左側車道外，在未劃分向線或分向限制線之
    道路，應靠右行駛。但遇有特殊情況必須行駛左側道路時，
    除應減速慢行外，並注意前方來車及行人，道路交通安全規
    則第102 條第1 項第7 款、第5 款、第95條第1 項分別訂有
    明文。經查：
    1.被告於警詢、偵查及原審法院審理中自承：車禍前之行車
      時速約20公里，肇事時已停等，左前車頭與對方左側車身
      撞擊當時晴天、視線正常，然因屬上坡處，無法清楚見到
      對向來車，伊當時搭載乘客曾叫喊一聲小心，然已來不及
      便撞上了等語（見警卷第2 、4 頁，偵卷第5 頁）。證人
      乙○○亦於警詢及原審法院審理中證述：於97年6 月9 日
      下午1 時許，在新園鄉東港溪堤防發生車禍，當時天氣晴
      朗、視線良好，伊騎乘重型機車，由南往北直行，剛上新
      園鄉港東2 號橋中間時速約40公里，被告駕駛之小客車突
      然左轉，被告汽車左前部分撞及伊機車左側，造成伊身體
      左半部下肢受傷，伊機車行駛狀態，甚難判斷被告汽車當
      時是否靜止，然因見被告車減速，認為係讓行之意，乃加
      速通過，卻因被告車突然左轉而在港東2 號橋西端遭撞等
      語明確（見警卷第5 頁第2 行、原審法院卷第29至30、56
      至57頁）。參以證人王三郎亦於原審法院審理中證稱：當
      時伊由被告搭載，橋頭路面屬斜坡，上橋至肇事地點時欲
      左轉，伊見及告訴人機車上坡，距離約50、60公尺，便本
      能地提醒被告注意，卻瞬間就撞上了；當時曾見到對方（
      即告訴人）安全帽，被告在伊提醒之際，有停等待轉，等
      語明確（參原審法院卷第30頁背面至第31頁背面）。依上
      開證人證詞與被告供述相符部分，可知事故發生前，被告
      車雖有減速，且或已停止，然以其停止後隨即與告訴人車
      發生撞擊一情觀之，尚難與靜止一段時間，卻無端遭對向
      車輛直接撞上之情形同視。況不論被告車停止時間若干，
      其轉彎車行經交岔路口時，依上開規定本應讓由直行車先
      行，且在未劃分向線或分向限制線之道路上，因有轉彎需
      要而須行駛左側道路時，除應減速慢行外，並注意前方來
      車及行人至明。本件以被告上開供詞，已明其當時處於上
      坡路段，自當更加注意前方車輛，且以其當時搭載之乘客
      林三郎之證詞，顯然王三郎在與告訴人機車尚距離50、60
      公尺時，已見告訴人機車駛來，被告自不能諉稱視線受阻
      。是被告於警詢中既自承：事故前未發現對方等語綦詳（
      見警卷第2 頁第9 行），因其於警詢中之供述，係在意識
      清楚之狀況下，出於自由意志所為（見警卷第2 頁倒數第
      5 行及原審法院卷第55頁背面之記載），又屬車禍事故不
      久後直接作成，並經考量其上開警詢中之陳述，較之事後
      翻異之詞而言，係在記憶猶新之情況下直陳其情，尚未經
      權衡利害得失或受他人之干預，應與事實較為相近，而認
      其此部分關於事故前未發現告訴人機車之供述，應可採信
      ；且如被告確已注意車前直行方向之來車，當可見及告訴
      人機車，並立時減速停等，衡不致尚需乘客提醒注意，更
      於出言提醒後之轉瞬間，即與告訴人車發生撞擊，益徵被
      告於直行駕駛，欲左轉彎之際，並未應注意其原先直行方
      向之來車，並確認對方動態行駛狀況，依規定保持相當之
      距離讓行，俾使告訴人機車得先行同過上開路口。即縱使
      停車讓行，其停等位置必須適使對方車輛通過，否則佔用
      來車道、來車路線之停車行為，仍得主張業已讓行，顯失
      事理之平。參以關於雙方車輛撞擊位置，被告供述與證人
      乙○○之證詞相符，且有車損照片在卷可證（見警卷第20
      至23頁），堪認被告車係左前擋泥板處與告訴人車左側車
      身發生擦撞明甚。如被告確依規定讓行，肇事責任應全部
      歸於告訴人疏未注意車前狀況之過失，或不致發生本件車
      禍，或兩車車損部位應集中在車頭正前方（即告訴人車侵
      入被告車道、車行路線而發生撞擊之情形），告訴人車之
      車頭固有損壞，然以告訴人所受傷害集中在身體左側，且
      傷勢非輕，饒係左側受到直接撞擊，而非單純擦撞倒地滑
      行所致，益徵被告應有疏未依規定讓行且未注意前方來車
      之過失。再者，觀諸卷附現場照片所示事故發生時，被告
      車在堤防路上之位置，及其車首係向東南，而非正南方向
      直行，暨肇事雙方之車輛與路旁護欄之相對位置，可見被
      告車由北往南直行，甫進入交岔路口，尚未駛至堤防路上
      港東2 號橋路面寬度之一半即中心處，即已先行左轉，且
      以正面車頭位置及至堤防路兩旁護欄之距離，目視足以判
      別其車左前車頭已左駛跨越堤防路二分之一之路面寬度（
      見警卷第19頁編號1 之照片），是其未行至交岔路口中心
      處即搶先左轉之事實，亦堪認定。
    2.因前揭道路交通安全規則之規定內容係一般駕駛人所應注
      意並確實遵守之事項，被告既領有駕駛執照，自應知之甚
      詳。又事故當時天氣晴、日間有自然光線、路面乾燥無缺
      陷，有道路交通事調查報告表可參（見警卷第9頁 ），且
      被告及證人乙○○均分別陳述當時天氣情、視線良好等語
      明確（詳前述），可見被告應無不能注意之情事。參以原
      審法院依被告及辯護人之聲請向屏東縣警察局東港分局函
      詢，經覆以本件事故地點，每日車流量約150 車次，該局
      車禍事故處理小組於97至98年間，受理該處車禍受傷案件
      各2 件（即共4 件），足見開本件事故地點發生車禍之頻
      率甚低，衡無辯護人主張事故發生頻繁、道路設計瑕疵等
      情，自不能執此認定被告並無過失。從而，被告對於本件
      車禍之發生當有過失，且其過失與告訴人所受上開傷害間
      ，有相當因果關係存在，應負過失傷害人之責任。至雖告
      訴人疏未注意車前狀況，同為肇事原因，有臺灣省高屏澎
      區車輛行車事故鑑定委員會鑑定意見書、臺灣省車輛行車
      事故覆議鑑定委員會97年12月22日覆議字第0976204828號
      函在卷可證（見警卷第16頁、偵卷第8 頁），堪認告訴人
      亦有過失，然尚無法因此卸免被告過失之責。而原審辯護
      人於原審以現場黃實線為道路邊線，所以未貼近道路邊緣
      ，係因該處道路曾經拓寬為由，為被告辯護。因依道路交
      通標誌標線號誌設置規則第149 條第1 項第4 款規定，標
      線依其型態原則上黃實線設於路側者，用以禁止停車；設
      於中央分向島兩側者，用以分隔對向車流。而觀諸卷附現
      場照片（警卷第19頁編號1 至2 所示照片），可知該黃實
      線非設在道路中央分向島兩側，顯非分隔對向車流所用，
      且該標線部分已經磨損不清，即辯護人所述此節，非無可
      採，然本院既未以該黃色實線作中心線之認定，故辯護人
      此部分之主張縱然屬實，核於前揭審認結果不生影響，特
      此說明。
  (三)綜上所述，本件事證已臻明確，被告過失傷害犯行堪以認定
    。被告及辯護人聲請另送交通大學鑑定本件車禍肇事原因一
    節，本院審酌依上述證據已足為被告有罪之認定，認其聲請
    送交學術單位鑑定，並無必要，併予敘明。
二、核被告所為，係犯刑法第284 條第1 項前段之過失傷害罪。
    又其於車禍發生後，在有偵查犯罪權限之公務員知悉其犯罪
    行為前，停留現場，向前往處理車禍之警員承認肇事，而接
    受裁判，有屏東縣政府警察局道路交通事故肇事人自首情形
    紀錄表在卷可證（參本院卷第41頁），足認被告符合自首要
    件，且其自首有助於釐清肇事責任，爰依刑法第62條前段規
    定，減輕其刑。
三、原審因依刑法第284 條第1 項前段、第62條前段、第41條第
    1 項前段，刑法施行法第1 條之1 之規定，並審酌被告疏未
    注意前開規定，致告訴人受傷，行為實有可議之處，且本件
    告訴人多處傷害，傷勢嚴重，足認其犯罪所生損害甚重；惟
    考量其無前科，有臺灣高等法院被告前案紀錄表在卷可證，
    素行應可，及告訴人就本件車禍之發生，亦有過失等一切情
    狀，量處有期徒刑4 月。併斟酌前開犯罪情狀，諭知如易科
    罰金，以新台幣1000元折算1 日。認事用法，核無不合，量
    刑亦屬妥適。被告上訴意旨，以原審量刑過重，指摘原判決
    不當，為無理由，應予駁回。末查，被告甲○○未曾因故意
    犯罪受有期徒刑以上刑之宣告，有台灣高等法院被告全國前
    案紀錄表1 份附卷可稽，其受此次偵審程序及科刑判決之教
    訓後，當知警惕而無再犯之虞，且其於犯罪後於本院審理期
    間，已與告訴人成立和解，告訴人亦表明不願追究之意，有
    和解書1 份附於本院卷可參，公訴人並表示請給予被告自新
    之機會，本院認其所受有期徒刑之宣告，以暫不執行為適當
    ，併宣告被告緩刑2 年。
據上論結，應依刑事訴訟法第368 條，刑法第74條第1 項第1款
，判決如主文。
本案經檢察官方娜蓉到庭執行職務。
中    華    民    國    99    年    4     月    1     日
                  刑事第五庭
                              審判長法  官  曾永宗
                                    法  官  鍾宗霖
                                    法  官  任森銓
以上正本證明與原本無異。
不得上訴。
中    華    民    國    99    年    4     月    1     日
                                    書記官  呂素珍
附錄本件判決論罪科刑法條：
刑法第284條第1項
因過失傷害人者，處 6 月以下有期徒刑、拘役或 5 百元以下罰
金，致重傷者，處 1 年以下有期徒刑、拘役或 5 百元以下罰金
。

司法院資訊處製作；財團法人民間司法改革基金會備份。
